【裁判字號】    90,易,49
【裁判日期】    901025
【裁判案由】    建築法
【裁判全文】
臺灣花蓮地方法院刑事判決                              九十年度易字第四九號
    公  訴  人  臺灣花蓮地方法院檢察署檢察官
    被      告  甲○○
    選任辯護人  吳明益
右列被告因違反建築法案件，經檢察官提起公訴（八十九年度偵字第三０五七號），
本院判決如左：
    主  文
甲○○無罪。
    理  由
一、公訴意旨略以：被告甲○○係花蓮縣吉安鄉○○村○○路五十二號法華山慈惠堂
    （下簡稱該寺廟）代表人，該寺廟在其所有坐落於花蓮縣吉安鄉○○段五三八─
    五地號土地興建納骨塔，於民國（下同）八十八年五月十九日經主管建築機關即
    花蓮縣政府建設局（下簡稱建設局）核發建造執照（花建執字○四六九號），然
    因尚未檢具居民協議書交建設局備查，即於同年七月間某日委由不知情之承包商
    開工，花蓮縣政府遂分別於八十八年七月二十三日、八月三日、十月五日發函令
    該寺廟暫停施工，然均未停工，並於十月十二日再度施工，花蓮縣政府乃於同年
    十月二十日以八八府建管字第一一五九九七號函勒令停工。甲○○明知依法勒令
    停工之建築物，非經許可不得擅自復工，竟於同年十二月二十三日再次施工，嗣
    經建設局派員到場制止，仍未遵從，執意施工。因認被告涉犯建築法第九十三條
    之罪嫌。
二、公訴人認被告涉犯前揭犯行，係以被告甲○○係法華山慈惠堂代表人，該寺廟為
    興建納骨塔已領得建造執照，而花蓮縣政府為顧及地方和諧，即要求被告需與居
    民協議，書立協議書後，並交花蓮縣政府核備後，始得開工，此有台灣省政府社
    會處函、花蓮縣政府函在卷可稽。然被告因未提出協議書即行開工，嗣經花蓮縣
    政府多次命其停工，被告仍予施作，嗣經該府勒令停工，經制止仍予未停工，而
    按行政程序法第九十三條規定：「行政機關做成行政處分有裁量權時，得為附款
    」，故花蓮縣政府遂以該條第二項第三款之負擔方式為附款，要求被告提出居民
    協議書，其負擔係附加於行政處分，乃對行政處分效力之附帶限制，該協議書既
    係核准行政處分之負擔，被告即需遵守等為其論罪之依據。
三、訊據被告甲○○堅決否認有何違反建築法第九十三條之犯行，並據辯稱：
（一）本件建築物執照係八十八年五月十日經花蓮縣政府核發，該建築執照亦規定開
      工期限應於六個月內開工，並註明領照日期為八十八年五月十九日，而該建築
      執照並無須與居民協調並取得同意書作為開工之條件作為其附款，而上開花蓮
      縣政府事後要求之附款，亦據縣政府自認「有關敦親睦鄰法規無明文規定，其
      範圍及標準認定，縣政府業於八十八年二月八日函請台灣省社會處」，足見該
      等附款並無法律明文規定授權，以為限制人民權利之依據。
（二）查依內政部台八十八內營字第八八０六五一八號函釋之內容可知：起造人依法
      申請申報開工，係屬供查性質，主管機關並無准駁之依據，自不得以加註之方
      式限制起造人申報開工。
（三）花蓮縣所據以要求被告為負責人之法華山慈惠堂須與當地居民溝通協調，以維
      敦親睦鄰美誼所依據之台灣省社會處之八八社三字第一五八三八號函已載明「
      有關民眾申請設置納受塔，本處於核准時均附帶要求，督促申請人妥與當地居
      民溝通協調，此項附帶要求屬行政指導，主要要求係以溝通協調為手段，以達
      到敦親睦鄰目的，而行政指導之性質，在法律上並不具強制力，故相對人明確
      拒絕指導時，行政機應即停止，並不得對相對人為不利之處置。
（四）至申請人申請設置時出具之切結書，亦非適法性之附款，且與行政指導之法律
      概念相違，且本件建物已取得建照，行政機關既已核准，該處分即非屬裁量處
      分，原則上不得附加款。且有關睦鄰條款一節，係縣政府於居民抗爭時所附加
      ，並無法規定之明文依據，且依法律保留之原則，如非法律所明定，自無以行
      政命拘束人民之權力，從而公訴人引據睦鄰條款，自有違誤。因此花蓮縣政府
      援引前台灣省政府社會處於本案申請納骨塔設置許可核復事項中，附帶要求花
      蓮縣政府督促花蓮縣政府建設局據以要求被告未檢具居民協議書而令暫施工，
      與法不符，實屬無據。
四、按犯罪事實應依證據認定之，無證據不得推定其犯罪事實；又不能證明被告犯罪
    者，應諭知無罪之判決，刑事訴訟法第一百五十四條、第三百零一條第一項分別
    定有明文。本院經查：
（一）本件被告甲○○為代表人之法華山慈惠堂為一寺廟，而該寺廟為在花蓮縣吉安
      鄉○○段五三八之五地號土地上興建納骨塔，以當時之土地所有權人林盈秀為
      申請人，並出具內容為；「本人在花蓮縣吉安鄉○○段五三八五地號土地內申
      請設置『瑤池陵宮納骨塔』案，俟獲省府核定同意設置後，除依計劃相關法令
      辦理興建外，並做好敦親睦鄰工作，如有遇當地民眾誤解及抗爭，並當由本人
      負責協調，溝通及解決一切問題」之切結書，而於八十五年迄八十七年間，向
      花蓮縣政府申請興建納骨塔之主體執照或雜項執照，縣政府除於八十六年間先
      核准雜項建照執照，使其建築擋土牆設施，然主體建築物之建築執照時，經花
      蓮縣政府於請示前台灣省社會處結果，經社會處函示要求縣政府督促業主妥與
      當地居民溝通協調，致花蓮縣政府於八十七年六月二十五日以建管字第五一一
      七號函文告知申請人林盈秀：本案應依台灣省社會處八十五年十一月社三字第
      五八０七號函第六條規定，先與附近居民取得協調，避免糾紛，而通知其原件
      附還；另於上開土地於八十七年間過戶予法華山慈惠堂後，由法華山慈惠堂承
      受該納骨塔之興建案，並將建造執照申請人變更為法華山慈惠堂代表人甲○○
      後，再次提出申請後，仍經花蓮縣政府於八十八年一月十一日建管字第九００
      一三０號以未檢附協議書再次通知須更正後再行申請，而原件退還。嗣經慈惠
      堂又於八十八年四月間再次提出申請時，由花蓮縣政府審查結果，依據台灣省
      社會處八十八年三月十日（八八）年三月十日（八八）社三字第一五八三號核
      復函所要求之：「由縣政府督促業主妥與當地居民溝通協調，以維敦親睦鄰美
      誼，主要係以溝通協調為手段，以達到敦親睦鄰為目的，而核發建照，依建築
      法令規定，係屬地方主管機關權責」之函示意旨，准以就「與當地居民溝通協
      調，以維敦親睦鄰」之處分，以林盈秀如上所出具切結書內容為條件後，於八
      十八年五月十九日以花建執字第０四六九號核發建造執照，然同時亦以（八十
      八）府建創字第０六八七九六號函要求法華山慈堂「有關貴堂興建納骨塔案，
      尚未依申辦事業計畫所附切結書內容與當地居民協調溝通並未達成共識，請儘
      速與當地居民達成共識後，並檢附協議書送府以憑申報開工，未經核准開工不
      得擅自動工」。嗣後法華山慈惠堂並未出具與居民達成協議之協議書，即自行
      於八十八年七月二十三日向縣政府提出開工之備查，並於文中說明開工後，仍
      持續與當地居民溝通中，嗣後經花蓮縣政府派員查報後，分別於八十八年八月
      三日、十月五日發函令該寺廟暫停施工，然均未停工，並於十月十二日再度施
      工，花蓮縣政府乃於同年十月二十日以八八府建管字第一一五九九七號函勒令
停工，然該廟復於同年十二月二十三日再次施工，致遭花蓮縣函送之事件過程
      ，均有相關之函令、調查報告，切結書等文書分別附於偵查卷或本院卷可稽，
      且為被告所是認，合先敘明。
（二）查花蓮縣政府於申請人出具「做好敦親睦鄰工作，如有遇當地民眾誤解及抗爭
      ，並當由本人負責協調，溝通及解決一切問題」之切結書，而同意核發建築執
      照之行為，究否為行政處分之附款或單純之行政指導，或具有其他之法律效果
      ，因涉及縣政府以法華山慈惠堂並未出具與居民達成協議之協議書，即自行向
      縣政府提出備查後即自行開工，而後縣政府以此為理由函令該寺廟暫停施工是
      否合法，因而當先說明如下：
  １、按行政實務上，行政機關要求申請人，以「切結書」為特定內容之承諾，而後
      核准申請，既然申請人所切結之事項，不在行政處分內表現，自非行政處分之
      附款，如申請人所切結之事項，並非核准之法定構成要件要素者，因此不構成
      所核准之建造執照之行政處之無效，然申請人所切結之事項，係由申請人出具
      切結書承諾為一定之行為，用以換取政機關係之許可，二者間非無要約、承諾
      之對待關係，雖依行政程序法之規定，行政契約應以書面為之，故不能成立合
      法有效之行政契約，然此種情形，亦可形成行政機關所為之「處分外負擔」，
      亦屬一種獨特之附款類型，如出具切結書之相對人不履行承諾時，行政機關得
      廢止該行政處分，以避免公益之重大危害。
  ２、本件法華山慈惠堂打算在花蓮縣吉安鄉○○段五三八之五地號土地上興建納骨
      塔，以當時之土地所有權人林盈秀為申請人，並出具內容為；「本人在花蓮縣
      吉安鄉○○段五三八五地號土地內申請設置『瑤池陵宮納骨塔』案，俟獲省府
      核定同意設置後，除依計劃及相關法令辦理興建外，並做好敦親睦鄰工作，如
      有遇當地民眾誤解及抗爭，並當由本人負責協調，溝通及解決一切問題」之切
      結書，向花蓮縣政府申請興建納骨塔之主體建造執照，嗣後因完成土地所有權
      移轉，而由法華山慈惠堂之代表人即被告甲○○承受該申請案後，繼續以同樣
      條件提出建造執照之申請，而縣政府本要求須先與居民協調後方予審核，其後
      雖以同意以上開切結書為條件之方式准予核發建築執照，然同時亦要求法華山
      慈惠堂「儘速與當地居民達成共識後，並檢附協議書送府以憑申報開工，未經
      核准開工不得擅自動工」之要求，因本件申請人所切結之保證敦親睦鄰之切結
      書，並非核准建造執照之法定要件，故形成花蓮縣政府對核發上開納骨塔建築
      案之建造執照行為，屬一種「處分外負擔」之附款，而事後出具切結書之法華
      山慈惠堂於不履行其承諾時，即以向縣政府備查後，自行開工，縱開工之備查
      行為之性質，依內政部之函釋無須經縣政府之核准，然法華山慈堂既違背其對
      於花蓮縣政府之承諾，則花蓮縣政府自得廢止該行政處分。故被告及其辯護人
      之此部分抗辯，即無理由，次予敘明。
（三）查縣政府並未依上開說明方式，對於被告為代表人之法華山慈惠堂，於違反其
      對縣政府承諾，及縣政府於核准建築執照時，對之所為「儘速與當地居民達成
      共識後，並檢附協議書送府以憑申報開工，未經核准開工不得擅自動工」之處
      分外負擔，而擅自開工時，並未另以行政處分，將其前所核准之建造執照予以
      廢止，卻僅認其違反建築法第五十四條、第五十六條之規定，於勒令停工無效
      後，移送檢察官偵辦。然查：
  １、建築法五十四條第一項就開工部分，僅規定為「起造人自領得建造執照或雜項
      執之日起，應於六個月內開工；應於開工前會同承造人及監造人將開工日期，
      連同姓名或名稱、住址及證書字號及承造人之施工計劃書，申請該管主管建築
      機關備查」，本件被告係於八十八年五月十九日領得建造執照後，於六個月內
      之八十九年七月二十三日向主管機關之花蓮縣政府建設局申請備查後開工，已
      有相關函文在卷，並無疑義，茲有疑義者，係縣政府是否可具有不同意其備查
      ，並不准許其開工之權限。然建築管理之最高機關內政部營建署業於八十八年
      七月十二日以台八八內營字第八八０六五一八號函釋：「起造人依法申報開工
      ，係屬備查性質，主管機關並無准駁之依據，自不得以加註之方式限制起造人
      申報開工」，有上開函釋在卷可稽，顯然縣政府並無不准被告為代表人之寺廟
      申請備查而開工之權限，因而被告申請備查未獲准許，即自行開工，即不構成
      違反建築法第五十四條規定之問題。
  ２、建築法第五十六條規定，建築工程中必須勘驗部分，應由主管建築機關於核定
      建築計劃時，指定由承造人會同監造人按時申報後，方得繼續施工，主管機關
      得隨時勘驗之。然本件縣政府係要求該寺廟須提出與當地居民之協議書後，方
      可開工，並無勘驗工地現場之問題，因此亦不發生被告擅自開工，而違反建築
      法第五十六條之問題。
  ３、如上所述，被告並無如縣政府所認被告為代表之寺廟有違反建築法五十四條、
      第五十六條，而發生應勒令停工之情形，致於勒令其停工後，仍不停工之違法
      而構成違反建築法第九十三條之犯罪。
（四）縱公訴人認縣政府所移送之被告違反建築法所適用之第五十四條、第五十六條
      之法規有誤，而在同一事實中，認被告係涉犯依其他違反建築法所規定勒令停
      工情事，而提起公訴者（公訴人並未於起訴書有所敘述）。惟本件因被告未提
      出與居民之協議書，違反與縣政府之約定，而擅自開工後，經縣政府勒令停工
      所為處分行為，縱解釋為一項規定或命令者，亦僅發生依據建築法第五十八條
      第七款所規定之主管建築機關認有必要時，發現有違反本法其他規定或基於本
      法所發布之命令者，應以書面通知承造或起造人或監造人，勒令停工，而受通
      知人仍不停工之違規行為，或有構成違反建築法第九十三條之違法問題。然本
      件縣政府於核發建造執照時，對被告違反承諾，未提出與居民之協議書，即自
      行開工行為，係所謂違反其他規定或所發布之命令之行為者，然該條之規定，
      就違反其他規定或所發布命令之行為科處刑罰，涉及人民權利之限制，其刑罰
      之構成要件，應由法律定之；若法律就其構成要件，授權以命令為補充規定者
      ，其授權之目的、內容及範圍應具體明確，而自授權之法律規定中得預見其行
      為之可罰，方符刑罰明確性原則，因此違反上開建築法第五十八條所規定，而
      應依建築法第九十三條之規定科處刑罰者，其所為授權有科罰行罰之內容，令
      人不能預見，須從行政機關所定之規定或命令中，始能確知之情形下，顯與憲
      法上保障人民權利之意旨不符，參照司法院大法官釋字第五二二號解釋文意旨
      ，亦應認該違反第五十八條第七款之主管建築機關認有必要時，發現有違反本
      法其他規定或基於本法所發布之命令者，應以書面通知承造或起造人或監造人
      ，勒令停工，而受通知人仍不停工之情形，亦應不構成建築法第九十三條之犯
      罪。
五、縱上所述，於被告為代表人之法華山慈惠堂違反縣政府所為「儘速與當地居民達
    成共識後，並檢附協議書送府以憑申報開工，未經核准開工不得擅自動工」之處
    分外負擔，而擅自開工後，縣政府並未以該寺廟違反承諾，而將其所核准之建造
    執照廢止，郤於該寺廟申請備查開工後，勒令其停工，雖該寺廟未依縣政府所為
    之勒令停工，然並不發生縣政府所移送之違反建築法第五十四條、第五十六條之
    問題，且參照司法院大法官釋字第五二二號解釋文意旨，亦不發生該寺廟違反第
    五十八條第七款之違反本法其他規定或基於本法所發布之命令之規定，經勒令停
    工，仍不停工，而觸犯建築法第九十三條規定之犯罪問題。此外，復查無其他積
    極證據足認被告涉犯公訴人所指之違反建築法之犯行，不能證明被告犯罪，依法
    應為被告無罪之諭知。
據上論斷，應依刑事訴訟法第三百零一條第一項，判決如主文。
本案經檢察官李子春到庭執行職務
中      華      民      國      九十    年      十      月    二十五    日
                                臺灣花蓮地方法院刑事庭
                                    法  官  吳  順  龍
右正本證明與原本無異。
如對本判決不服，應於送達後十日內，向本院提出上訴狀。（應抄附繕本）
                                    法院書記官
中      華      民      國      九十    年      十      月    二十九    日


司法院資訊處製作；財團法人民間司法改革基金會備份。
